【裁判字號】    98,上易,304
【裁判日期】    980407
【裁判案由】    重利
【裁判全文】
臺灣高等法院刑事判決                 98年度上易字第304號
上  訴  人
即  被  告  甲○○
選任辯護人  劉  楷律師
            鍾永盛律師
            吳偉豪律師
上列上訴人因重利案件，不服臺灣臺北地方法院97年度重訴字第
8 號，中華民國97年12月31日第一審判決（起訴案號：臺灣臺北
地方法院檢察署97年度偵字第515 號），提起上訴，本院判決如
下：
    主  文
原判決撤銷。
甲○○乘他人急迫，貸以金錢，而取得與原本顯不相當之重利，
處有期徒刑參月，如易科罰金，以新台幣貳仟元折算壹日。
    事  實
一、甲○○為設於臺北市中正區○○○路○段15號9樓重聚典企業
    股份有限公司（即玫瑰唱片及大眾唱片）之負責人，於民國
    96年1 月間，因知悉丙○○、乙○○姊妹所經營亞歷山大企
    業集團（包括亞歷山大股份有限公司《下稱亞歷山大公司》
    、亞爵國際育樂股份有限公司《下稱亞爵公司》、君生活股
    份有限公司《下稱君生活公司》，均由丙○○擔任負責人，
    乙○○則為亞歷山大企業集團之行政長，負責內部行政管理
    、財務。另亞歷山大公司於96年11月26日變更登記負責人為
    乙○○；亞爵公司於96年11月22日變更登記負責人為李永華
    ）財務吃緊，陷於亟需資金周轉之急迫狀態，乘丙○○與乙○○急需現金周轉之際，基於牟取重利之集合犯犯意，於96
    年1月間起至同年11月間止，為下列重利行為：
  (一)於96年1 月31日起，甲○○先以新臺幣（下同）2000萬元為
    最高額度，如下列所示4 次借款予亞歷山大公司，約定每次
    借款應先付1期（15日）之利息127萬元（其中100萬元以「
    手續費」為名義，但實質上係利息），並以亞歷山大公司為
    借款人，書立借據，其中載明該公司同意將部分機器設備所
    有權移轉予甲○○，若該公司如期返還借款，甲○○同意將
    上開機器設備所有權返還該公司，亞歷山大公司並預開還款
    支票交付甲○○，若期限屆至無法償還，雖可延期，但每期
    仍應支付127萬元之利息，並交付另1還款支票，每期實際計
    息日則為11日至17日不等，換算年利率約為與原本顯不相當
    之136.34％至210.70％等重利：
    1.於96年1 月31日甲○○借2000萬元予亞歷山大公司（實際
      匯款1973萬元，預扣27萬元利息），另由亞歷山大公司再
      行匯款100萬元予甲○○預付利息，至96年2月13日亞歷山
      大公司償付2000萬元，計息天數14日，換算為年利率約為
      165.55％。
    2.於96年3月1日甲○○匯款2000萬元借予亞歷山大公司，另
      由亞歷山大公司先行匯款127 萬元予甲○○預付利息，至
      96年3月14日甲○○讓亞歷山大公司續借並預付利息127萬
      元，至96年3月29日讓亞歷山大公司續借並預付利息127萬
      元，至96年4 月12日亞歷山大公司償付2000萬元，計息天
      數分別為14、15、14日，換算約為年利率165.55％、154.
      52％、165.55％之利息。
    3.於96年4 月30日甲○○匯款2000萬元借予亞歷山大公司，
      另由亞歷山大公司先行匯款127 萬元予甲○○預付利息，
      至96年5月14日甲○○讓亞歷山大公司續借並預付利息127
      萬元，至96年5月25日讓亞歷山大公司續借並預付利息127
      萬元，至96年6 月11日亞歷山大公司償付2000萬元，計息
      天數分別為15、11、17日，換算約為年利率154.52％、21
      0.70％、136.34％之利息。
    4.於96年7 月31日甲○○匯款2000萬元借予亞歷山大公司，
      另由亞歷山大公司匯款127 萬元予甲○○預付利息，至96
      年8月14日甲○○讓亞歷山大公司續借並預付利息127萬元
      ，至96年8月28日讓亞歷山大公司續借並預付利息127萬元
      ，至96年9月10日讓亞歷山大公司續借並預付利息127萬元
      ，至96年9月21日讓亞歷山大公司續借並預付利息127萬元
      ，至96年10月8日讓亞歷山大公司續借並預付利息127萬元
      ，至96年10月22日讓亞歷山大公司續借並預付利息127 萬
      元，至96年11月5日讓亞歷山大公司續借並預付利息127萬
      元，至96年11月19日讓亞歷山大公司續借並預付利息 127
      萬元（此筆借款本金未清償），前8 次計息天數分別為15
      、14、13、11、1 7、14、14、14日，換算約為年利率154
      .52 ％、165.55％、178.29％、210.70％、136.34％、16
      5.55％、165.55％、165.55％之利息。
  (二)於96年5 月間，因亞歷山大企業集團財務更加吃緊，甲○○
    前揭1 月起之2000萬元借款額度，已不敷亞歷山大企業集團
    所需，丙○○、乙○○再與甲○○商定增加2000萬元之借款
    額度，丙○○於96年5 月30日書立「股份買賣同意書」，同
    意將亞歷山大公司持有之10％君生活公司股票（即 125,000
    股，相當於125 萬元）轉讓予甲○○，以折算利息。丙○○
    並於96年5 月間書立「附買回同意書」，記載：甲○○受亞
    歷山大公司委託，以每股16元，認購君生活公司股票125 萬
    股，計2000萬元，甲○○同意將上開款項匯至亞歷山大公司
    指定帳戶完成交易，但亞歷山大公司同意其後向甲○○買進
    上開全部股票，亞歷山大公司並開立支票予甲○○，以作為
    買回股票款項之支付等語。另以甲○○取得君生活公司股票
    之權利，作為亞歷山大公司借款之擔保，甲○○即以此等條
    件，如下列所示再借款7次予亞歷山大公司，金額為700萬元
    至2000萬元不等，亦約定每次借款利息應先付，若期限屆至
    無法償還，雖可延期，但應再支付利息，並交付預開之另 1
    紙還款支票，且再書立「附買回同意書」，換算年利率約為
    與原本顯不相當之88.49％至193.15％之重利：
    1.於96年5 月31日甲○○匯款2000萬元借予亞歷山大公司，
      另由亞歷山大公司匯款73萬8000元予甲○○預付利息，亞
      歷山大公司為此筆借款並轉讓君生活公司10％之股票（12
      萬5000股，約定折算125 萬元）予甲○○折抵預付利息，
      至96年7 月10日亞歷山大公司償付2000萬元，計息天數41
      日，換算即約為與原本顯不相當之年利率88.49％ 之利息
      。
    2.於96年7 月31日甲○○匯款2000萬元借予亞歷山大公司，
      另由亞歷山大公司先行匯款127 萬元予甲○○預付利息（
      其中100萬元以「手續費」為名義），96年8月14日亞歷山
      大公司償付2000萬元，計息天數15日，換算約為年利率15
      4.52％之利息。
    3.於96年8 月14日甲○○匯款1500萬元借予亞歷山大公司，
      另由亞歷山大公司匯款95萬2500元予甲○○預付利息，96
      年8 月28日亞歷山大公司償付1500萬元，計息天數15日，
      換算約為年利率154.52％之利息。
    4.於96年8 月28日甲○○匯款1000萬元借予亞歷山大公司，
      另由亞歷山大公司匯款63萬5000元予甲○○預付利息，至
      96年9 月11日亞歷山大公司償付1000萬元，計息天數15日
      ，換算約為年利率154.52％之利息。
    5.於96年9月11日甲○○匯款700萬元借予亞歷山大公司，另
      由亞歷山大公司匯款56萬3000元予甲○○預付利息，96年
      9月29日亞歷山大公司償付700萬元，計息天數19日，換算
      約為年利率154.51％之利息。
    6.於96年9 月26日甲○○匯款1300萬元借予亞歷山大公司，
      另由亞歷山大公司匯款82萬5500元予甲○○預付利息，至
      96年10月8 日甲○○讓亞歷山大公司續借並預付利息82萬
      5500元，至96年10月23日讓亞歷山大公司續借並預付利息
      82萬5500元，至96年11月6 日讓亞歷山大公司續借並預付
      利息82萬5500元，至96年11月20日讓亞歷山大公司續借並
      預付利息82萬5500元（此筆借款本金未清償），前4 次計
      息天數分別為13、15、14、14日，換算約為年利率178.29
      ％、154.52％、165.55％、165.55％之利息。
    7.於96年10月8日甲○○匯款700萬元借予亞歷山大公司，另
      由亞歷山大公司匯款44萬4500元予甲○○預付利息，至96
      年10月19日甲○○讓亞歷山大公司續借並預付利息44萬45
      00元，至96年11月2 日讓亞歷山大公司續借並預付利息44
      萬4500元，至96年11月16日讓亞歷山大公司續借並預付利
      息44萬4500元（此筆借款本金未清償），前3 次分別計息
      天數12、14、14日，換算約為年利率193.15％、165.55％
      、165.55％之利息。
  (三)於96年11月間，因亞歷山大公司急需資金因應，丙○○又向
    甲○○借款，甲○○於96年11月8 日匯款1100萬元借予亞歷
    山大公司，另由亞歷山大公司於同日匯款66萬1600元予甲○○預付利息。亞歷山大公司並分別於96年11月12日（借5 日
    ）、96年11月13日（借6日）、96年11月14日（借7日）、96
    年11月15日（借8日）、96年11月16日（借9日）、96年11月
    19日（借12日）、96年11月20日（借13日）、96年11月21日
    （借14日）、96年11月22日（借15日）、96年11月23日（借
    16日）及96年11月26日（借19日）各償付100 萬元予甲○○
    ，合計1100萬元，換算年利率約為與原本顯不相當之194.75
    ％之重利。
二、嗣於96年12月10日亞歷山大公司因資金週轉不靈跳票，並宣
    告暫停營業，本金部分仍積欠甲○○4000萬元，經協商後，
    雙方於96年12月19日書立「債務清償協議書」，甲○○同意
    將亞歷山大公司積欠債務之總額減為2000萬元，並願將持有
    之君生活公司10％股份，移轉登記為亞歷山大公司所有，以
    利丙○○、乙○○另覓買家承購君生活公司資產或營業以償
    債，惟終未順利覓得投資人，以致上開債務仍未清償。
三、案經臺灣臺北地方法院檢察署檢察官自動檢察偵查起訴。
    理  由
一、證據能力部分：按未經被告詰問之被告以外之人於偵查中向
    檢察官所為之陳述，依刑事訴訟法第159條之1 第2項之規定
    ，原則上屬於法律規定為有證據能力之傳聞證據，於例外顯
    有不可信之情況，始否定其得為證據。是得為證據之被告以
    外之人於偵查中向檢察官所為之陳述，因其陳述未經被告詰
    問，應認屬於未經合法調查之證據，非為無證據能力，而禁
    止證據之使用。此項詰問權之欠缺，非不得於審判中由被告
    行使以補正，而完足為經合法調查之證據（最高法院97年台
    上字第356 號判決意旨參照）。證人丙○○、乙○○、陳愛
    惠、彭煥珠於原審審理時均已經以證人身分到庭作證，並經
    被告甲○○及其辯護人實施交互詰問，以踐行保障被告等對
    於證人之正當詰問權，故上開證人於偵查中具結後所為之陳
    述，均得為證據，且應認為已經合法調查，應有證據能力。
二、訊據被告甲○○對於前揭犯罪事實欄所記載與亞歷山大企業
    集團金錢往來之內容均自承不諱，惟矢口否認重利之犯行，
    並辯稱：於95年11、12月間，丙○○籌措資金時詢問伊是否
    有意願投資亞歷山大集團，伊閱覽亞歷山大公司、君生活公
    司、亞爵公司等95年之財務報表後，發現該公司均出現虧損
    ，財務狀況不佳，遂表示無此意願，嗣於96年1 月底，丙○○透過伊友人稱約有2000萬元資金缺口，希望能借錢周轉，
    並稱很快就會還款，被告在遊說下始於96年1 月31日借2000
    萬元予丙○○，並以亞歷山大公司名義簽立借據，嗣於同年
    5 月31日再向被告借款2000萬元，而被告係比照一般朋友借
    款月息3分打9折，僅收月息2.7分（即月息2.7％），借2000
    萬元，半個月利息27萬元，且約定屆期如未還款必須展延者
    ，須支付借款金額2000萬元之5％即100萬元之本金保證金，
    俟清償時再作結算，多退少補，此部分並非利息，故非屬重
    利，又丙○○向被告借款係因其等處分資產尚需時日，乃先
    向被告借款周轉，僅係基於資金之調度，並非出於急迫而借
    款，且丙○○實際上仍欠伊4000萬元本金，伊於96年12月19
    日與丙○○等協商書立「債務清償協議書」，已同意將丙○○前付之保證金部分扣除，將其積欠之債務減為2000萬元，
    顯見被告並未收取重利，純為幫助丙○○而借款云云。
三、經查：
  (一)被告與亞歷山大公司間有如事實欄一所示借款、利息（包括
    手續費即被告稱為「本金保證金」）及還款等資金往來之金
    額、日期，業據證人即亞歷山大公司財務部副理彭煥珠於原
    審審理時證述明確（見原審卷(五)第21頁反面至第28頁正面）
    ，並有銀行傳票、明細分類帳、暫付款申請單、附買回同意
    書、匯款申請書、支票、債務清償協議書在卷可稽，而被告
    對於上揭與亞歷山大公司間之資金往來內容亦不爭執，復供
    承相關事實在卷（見原審卷(五)第25頁正面、第27頁反面、第
    28頁正面、第76頁，本院準備程序筆錄第2 頁），足認前揭
    被告與亞歷山大公司間之資金往來內容，應屬事實。又事實
    欄一之(二)1.所示96年5月31日之借款利息125萬元部分，係以
    君生活公司10％股票轉讓予被告折抵利息等情，業據證人丙○○於原審審理時證稱：「（96年5月31日是否有支付125萬
    元的現金，還是以君生活股票折算？）當時是由股份來折算
    利息，我希望股份能夠賣比較高價，但是因為君生活財務不
    好看，所以只能賣這樣」、「（此份股份買賣同意書是否為
    你所簽立？為何簽立？）是我簽的。因為我當時跟甲○○借
    錢，希望拿股份抵利息」、「（百分之十的股票相當於 120
    多萬，是如何計算得來？）資本額5000萬元，實收1250萬元
    ，120 多萬就是1250萬元的百分之十」等語（見原審卷(五)第
    30、34頁），足見君生活公司10％股票轉讓予被告，是為折
    抵利息，且該部分股票之價值係以125 萬元計算。至於被告
    辯稱其取得君生活公司10％股票，僅是抵押，並未抵作利息
    云云，固據證人丙○○於本院審理作證時附和其言而改稱君
    生活公司該10％股票轉讓予被告，是抵押等語（見本院審理
    筆錄第3 頁），惟此顯與前揭所證相違，擔保之比例亦過低
    ，並非可信，至於被告於96年12月19日簽立債務清償協議書
    後將前揭股票轉回亞歷山大公司乙節，則是亞歷山大公司已
    爆發週轉不靈停業後雙方協商解決債務之結果，尚難據為被
    告所辯內容之證明。
  (二)有關前揭亞歷山大公司各次借款支付之手續費100 萬元，被
    告雖辯稱是本金保證金，但實際上應屬利息。經查：
    1.證人乙○○於原審審理時證稱：「（利息27萬元及手續費
      100 萬元，是如何給付給被告？）我記得借款之前要先匯
      款，127 萬元都要先給，被告才會把錢匯到我們指定的帳
      戶。15天到了，如果要續借，要先跟被告說，如果被告同
      意，我們就再把127 萬元的費用匯過去，我們借2000萬的
      本金到期票，如果延期就要先換票」、「（手續費100 萬
      元是何時必須給付給被告？）是在每次撥款之前」、「（
      新借款項及續借款項都要給付這100 萬元手續費嗎？）是
      的」、「（…當時在向被告借款時，有無聽過本金保證之
      情況？）當時被告沒有跟我說過本金保證，所以我不清楚
      本金保證是什麼意思」、「（依照你的認知，所謂手續費
      是什麼意思？）就是借款的費用，因為我接手的時候，之
      前就是說100 萬元是手續費及27萬元利息」、「（如果你
      們有按期還本金，這一百萬元是否會退還？）沒有」等語
      （見原審卷(五)第69、71頁），足見亞歷山大公司前揭各次
      借款所付之100 萬元手續費，於償還本金後，該款亦不會
      退還，並無保證之性質，且該借款亦無程序費用可言，應
      認手續費實際上即為借款之代價，亦即利息，甚為明確。
    2.被告雖辯稱該手續費係「本金保證金」，於清償時再作結
      算，多退少補，並非利息，實際上伊僅收取月息2.7 分之
      利息，並非重利云云。惟查，亞歷山大公司雖與被告簽有
      日期記載為97年6月1日之切結書，載稱展延時除補息外，
      得另償還本金5％ 以降低甲○○先生之風險，本案結束時
      ，雙方同意另行結算並多退少補等語，其上並有丙○○簽
      名乙節，業據證人丙○○於原審審理時結證在卷（見原審
      卷(五)第29頁反面）。然證人丙○○復證稱：「（切結書內
      容有談到展延時除利息外，償還本金5％ 以降低甲○○之
      風險，是否是妳剛才所說的手續費用100 萬元相同之部分
      ？）我們真的撐不下的時候，歇業的前一天，我打給甲○○說沒有辦法繼續經營，我希望快點結算我與甲○○間之
      債務…所以我就聯絡甲○○希望他可以如他之前所說的打
      一些折扣，他當時也很善意，所以這張切結書是在發生事
      情後96年12月12日至17日左右簽的，我希望跟甲○○快點
      結算清楚，才可以繼續跟訊聯談，把君spa 順利賣出去，
      並把錢還給甲○○，切結書中所寫的就是把手續費換算成
      是可以打折的部分。隔幾天才寫了一份債務清償協議書出
      來，內容是按照甲○○之前的允諾，4000萬元的債務以20
      00萬元結算」等語（見原審卷(五)第29頁），被告亦供承上
      開切結書雖記載日期為96年6月1日，但實際上係於96年12
      月19日所作等語（見原審卷(五)第31頁反面），足見該切結
      書係亞歷山大公司96年12月10日停止營業後才由丙○○書
      立，並倒填日期，其內容自不足以作為有利被告之認定。
      況亞歷山大公司係因週轉困難始向被告借款，若該手續費
      僅是保證性質而非利息，亞歷山大公司逕將該款用以償還
      本金即可，一來減少本金總額，再者亦可降低利息支出，
      何必交付現金以保證該款之償還？實際上被告收取之手續
      費，已高達1700萬元或1800萬元，幾為總借款之半數，而
      被告亦未因此減少利息之計算，所辯該手續費係「本金保
      證金」云云，與常情相違，自無可採。
    3.被告辯稱於96年3月1日丙○○向伊借款時，伊即承諾將來
      結算時會給予折扣云云。然證人丙○○於原審審理時，已
      明確證稱：「（是否知道2000萬元借款的利息是幾分？）
      付了127萬元，其中27萬是利息，其他100萬說是手續費。
      後來以君spa名義再借2000萬時，甲○○有口頭說100萬的
      手續費希望公司在轉好時，可以變成股金，或是結算時會
      給我打折」、「（方才你說『切結書中所寫的就是把手續
      費換算成是可以打折的部分』，最初借款時就有約定如切
      結書中所示5％的此筆費用嗎？）是到君spa的名義借款時
      ，才有這樣的約定」、「（切結書中所記載的保證金文義
      ，在96年1 月最初借款時，甲○○就已經有這樣的表述了
      嗎？）那時候以為是短借，所以沒有提那麼多，一直到君
      spa借款時，那時甲○○對於君spa及大陸那邊的投資意願
      很強，所以有口頭提到可以打折或轉為股金」等語（見原
      審卷(五)第29至30頁），故被告係於96年5 月31日丙○○又
      以君生活公司股票作為利息並擔保借款時，才向丙○○表
      示「手續費」將來「可以打折或轉為股金」之事實，應甚
      為明確。被告辯稱係於96年3月1日即有上開口頭表示云云
      ，則不可採。再者，證人丙○○於原審審理時復證稱：「
      （甲○○告訴你借款可以打折時，有無具體說明可以打折
      的折扣數？）沒有」、「（就你認知，借款所需的100 萬
      元手續費，於每次到期日時，甲○○是否會返還給你？）
      應該是不會，但以君spa 名義跟他借款時，甲○○有口頭
      約定，我是覺得很信任他是會給我一些折扣」等語（見原
      審卷(五)第30至31頁）。實際上，在亞歷山大公司96年12月
      10日跳票停業前，已多次返還借款予被告，但被告從未有
      退還手續費或給予折扣之情形，下次再借仍繼續收手續費
      100 萬元，足見被告雖曾表示「手續費」將來可以打折，
      但要給多少折扣，則非具體，且被告是否要履行此口頭承
      諾，還是完全聽任被告單方面決定。
    4.雖然被告於96年12月19日與乙○○書立債務清償協議書，
      協議將亞歷山大公司積欠債務之總額減為2000萬元，有該
      協議書在卷可佐（見原審卷(四)第271至273頁），被告亦據
      以辯稱；「…在最後結算的時候，我實際上一共收過他們
      18次100萬的手續費，但第一次的100萬元是給介紹人的傭
      金，所以是只有17次手續費，在結算的時候我用2000萬，
      來抵扣本金，這個由最後的結算就可以知道」等語。惟證
      人乙○○於原審審理時業證稱：「（有關在96年12月時，
      與被告協議債務清償，當時有扣掉已付的手續費，這協調
      的經過是否可以說明？）12月應該是19日有簽一個清償協
      議書，在那個時間我們欠被告未清償的金額是4000萬元，
      被告同意用2000萬清償完就結算。那時也是因為我們公司
      暫停營運，我們要出售君生活公司，被告願意讓出他在君
      生活10％的股份，找到人接手，當時沒有跟被告談細節，
      被告說如果我們找到買主，他同意配合，到時候4000萬元
      ，就用2000萬元做為清償。那時候都沒有提到如果沒有找
      到買主，這個債務該怎麼結算。後來確定沒有找到買主，
      因為房東那邊有意見，所以還是欠被告，沒有清償，目前
      還沒有處理這段，我們帳上還是掛著欠被告4000萬元。丙○○是否有再跟被告談後續要如何處理，我不清楚」等語
      （見原審卷(五)第70頁）。查該協議書係亞歷山大公司已經
      跳票並停業後才作成，當時已有消費者提出告訴，檢察官
      亦已發動偵查，有96年12月12日刑事告訴狀在卷可稽（96
      年度他字第10448 號卷第3頁至第8頁），顯見被告當時同
      意減少亞歷山大公司債務金額，用意僅在希望順利取回本
      金，避免遭到重利罪之訴追而已，所辯係依承諾退還前收
      手續費云云，自非可信。又被告辯稱第一次的100 萬元是
      給介紹人的佣金云云，業為證人丙○○於本院審理中所否
      認，被告亦未提出其他佣金收據為證，所辯自無可採。
    5.被告所收取的利息（包括手續費及君生活公司股票折抵部
      分），核算其借出本金及實際日數，年利率均高達 88.49
      ％至210.70％，為民法第205 條規定之最高年利率20％數
      倍以上，被告所為，自係取得與原本顯不相當之重利。被
      告辯稱伊僅依行情收取月息2.7分利息云云，顯不足採。
  (三)又查，亞歷山大公司於95年之經營已虧損連連，至96年資金
    周轉更為困難，不得已而向被告借款短期週轉等情，業據證
    人丙○○於原審審理時證稱：「我原來跟甲○○說希望他可
    以投資或是可以短期周轉，因為那時公司一連串碰到很多問
    題，重要是前年10月我們站前分店，房東國寶人壽內部董事
    長有經營權糾紛，所以在我們付房租的事情上有被牽連到，
    原來的董事長要我們不要付這筆錢，因為他的經營權被總經
    理拿走了，那時我人在大陸，我的同事就聽他的話沒有付錢
    ，就被國寶人壽後來的董事長到法院告我，最重要的是他們
    後來去執行處查封我們的戶頭，我們的資金就沒有辦法動，
    我只好另外找尋資金。我希望甲○○可以投資臺灣的亞歷山
    大公司，當初臺灣亞歷山大公司狀況不好，正在調整階段當
    中，所以甲○○表示願意短期借款給我們，暫緩投資計畫，
    我就請他可否借我短期周轉」等語（見原審卷(五)第28頁反面
    ），並於本院審理中證稱：伊於96年1 月31日向被告借2000
    萬元之前，已向葉國一借過錢，金額約有5 億多，已不好意
    思再向其開口借錢，向被告借錢是因為向銀行申請之貸款額
    度尚未下來等語，又證人彭煥珠於原審審理時證稱：「（在
    96年1 月31日開始向甲○○借款時，亞歷山大公司是否尚能
    向銀行貸得款項？）96年在資金比較吃緊，而且當時在富邦
    、華南、合庫等銀行的核貸額度都用完了，至於想要向銀行
    增貸的部分很難談，想要增加額度，但銀行不同意，因為公
    司的不動產全部都抵押了，信用貸款也談不下來」等語（見
    原審卷(五)第26頁），另證人乙○○於原審審理時證稱：「（
    你所謂有短期資金缺口的時候，除了向被告借款外，是否有
    辦法向銀行或其他民間借得利息及手續費較低之款項？）銀
    行那時候有在談額度，但是那時還沒有核准下來…」等語（
    見原審卷(五)第71頁），足證丙○○自96年1 月31日開始以亞
    歷山大公司名義向被告借款時，亞歷山大公司對於銀行借款
    之核貸額度均已用完，新申請之貸款並未核准，無法再從銀
    行取得資金，且已向葉國一借5 億多元，另外亞歷山大公司
    在銀行的帳戶並遭法院查封，無法調動資金，足見當時亞歷
    山大公司資金週轉困難，且有銀行利息、人事成本、租金、
    水電等固定費用須支應，因有如此資金需求急迫之情形，丙○○才需以高達88.49％至210.70％ 之年息向被告借款。至
    於證人乙○○雖證述：「（你們向被告借錢的時候，有向被
    告表示被告如果不幫忙，亞歷山大公司就會倒嗎？）我們的
    資金缺口是一個短期借貸，這個不會影響公司營運」、「（
    可是你們既然已經跟葉國一借了那麼多錢，為何還要向被告
    甲○○借錢？）跟葉國一借的錢，有大部分是用來還銀行的
    借款。96年因為業績有雙卡風暴，景氣比較不好，所以有一
    些業績下滑影響，所以這些錢是用來做短期資金調度」等語
    ，但其隨後亦證稱：「（所以是否你們自己評估被告的錢，
    如果短期週轉順利，亞歷山大公司營運就不會有問題？）是
    的」等語（見原審卷(五)第70頁），意即亞歷山大公司若未向
    被告借到錢短期週轉，該公司出現資金缺口，營運上即會發
    生問題，亦可佐證前揭證人丙○○所證資金需求急迫之內容
    。是被告辯稱伊借予亞歷山大公司僅是短期週轉，故無重利
    犯意云云，自非可採。至於證人丙○○雖證稱伊僅告知甲○○有資金壓力，但大陸那邊找股東還算順利，並未談到沒有
    借到就會跳票或是公司會倒等語（見原審卷(五)第29頁），於
    本院審理中則證稱未告訴甲○○有關伊向葉國一借錢之事等
    語，然就亞歷山大公司財務狀況，被告則自承：「…於96年
    時她（即丙○○）其實有拿亞歷山大公司財務報表給我看過
    ，我覺得虧損太大，不適合投資…」等語（見原審卷(五)第31
    頁），顯見被告最初即因發現亞歷山大公司虧損嚴重，故拒
    絕丙○○有關投資之邀約，丙○○嗣始改要求借款，足認被
    告於借款之初原即知悉亞歷山大公司財務狀況極為惡劣。又
    被告借予亞歷山大公司之款項，所收取年利率高達88.49 ％
    至210.70％之重利，高出行情甚多，必然侵蝕該公司營運之
    根基，若非當時急需資金因應，又無法從其他途徑取得資金
    ，而有急迫之情事，其豈會輕言答應宛若飲鴆止渴之借款條
    件？自足認被告係趁丙○○、乙○○經營亞歷山大企業集團
    財務吃緊，亟需資金周轉之急迫情形，而以顯不相當之重利
    貸以金錢。是被告辯稱伊不知丙○○有何輕率、急迫或無經
    驗等情形而向其借款，故未構成重利罪云云，自非可採。
  (四)末查，被告於96年間借給亞歷山大公司本金4000萬元，實際
    上已收到3229萬5600元利息（包括君生活公司股票125 萬元
    ），可見其已還本超過8成（計算式：被告總匯出款1億8273
    萬元-亞歷山大公司返還1億7502萬5600元=770萬4400元，40
    00萬元-770萬4400元=3229萬5600元）。
  (五)綜上，被告所辯並不足採，其趁丙○○、乙○○經營亞歷山
    大企業集團財務吃緊，亟需資金周轉之急迫狀態，基於牟取
    重利之犯意，貸予金錢，而取得與原本顯不相當之重利，事
    證已臻明確，被告犯行堪以認定。
四、核被告所為，係犯刑法第344 條之重利罪。按刑事法若干犯
    罪行為態樣，本質上原具有反覆、延續實行之特徵，立法時
    既予特別歸類，定為犯罪構成要件之行為要素，則行為人基
    於概括之犯意，在密切接近之一定時、地持續實行之複次行
    為，倘依社會通念，於客觀上認為符合一個反覆、延續性之
    行為觀念者，於刑法評價上，即應僅成立一罪。學理上所稱
    「集合犯」之職業性、營業性或收集性等具有重複特質之犯
    罪均屬之，例如經營、從事業務、收集、販賣、製造、散佈
    等行為概念者是（最高法院95年度台上字第1079號判決要旨
    參照）。本件被告係乘丙○○、乙○○經營亞歷山大企業集
    團急迫需款，反覆對亞歷山大公司出借款項，以取得與原本
    顯不相當之重利，顯具有反覆性，則被告基於牟取重利之犯
    意，在密切接近之一定時間及空間內反覆從事複次重利行為
    ，無非從事該犯罪之當然結果，應認均屬包括一罪。又公訴
    人雖未就事實欄一之(二)4.至7.及一之(三)所示被告重利犯行起
    訴，惟該部分犯行與已起訴部分，有實質上一罪關係，為起
    訴效力所及，法院自應一併審理。
五、原判決認被告罪證明確，予以論罪科刑，固非無見。惟查：
    被告甲○○僅是預扣或預收利息，日後亞歷山大公司還款時
    ，仍係依借款本金全額償還，並未扣除利息再償還，然原審
    計算被告收取之利息，係以扣除預扣或預收利息之金額作為
    借款本金，尚有未當。被告提起上訴否認犯行，固無理由，
    惟原判決既有上述可議之處，仍應由本院將原判決撤銷改判
    。爰審酌被告收取重利之行為並非可取，且犯後否認犯行，
    惟其尚非以強暴脅迫等不法方式強行收取本息，並於亞歷山
    大公司宣告暫停營業後，書立「債務清償協議書」同意減少
    亞歷山大公司之債務金額，其犯罪手段、情節尚輕等一切情
    狀，量處有期徒刑3 月，並審酌被告之犯罪所得、經濟狀況
    ，諭知如易科罰金以2000元折算1日之折算標準。
據上論斷，應依刑事訴訟法第369條第1項前段、第364條、第299
條第1項前段，刑法第344條、第41條第1 項前段，刑法施行法第
1條之1，判決如主文。
本案經檢察官黃全祿到庭執行職務。
中    華    民    國    98    年    4     月    7     日
                  刑事第二十庭審判長法  官  楊貴雄
                                    法  官  鄧振球
                                    法  官  高愈杰
以上正本證明與原本無異。
不得上訴。
                                    書記官  廖月女
中    華    民    國    98    年    4     月    7     日
附錄：本案論罪科刑法條全文
中華民國刑法第344條（重利罪）
乘他人急迫、輕率或無經驗貸以金錢或其他物品，而取得與原本
顯不相當之重利者，處1年以下有期徒刑、拘役或科或併科1千元
以下罰金。


司法院資訊處製作；財團法人民間司法改革基金會備份。
